臺灣高等法院高雄分院刑事判決　　　　　　　　九十一年度上更(一)字第一六五號
　　上　訴　人　甲○○
　　即　被　告
右上訴人因誣告案件，不服臺灣高雄地方法院八十八年度訴字第四００號中華民國八
十八年十一月二日第一審判決（起訴案號：臺灣台東地方法院檢察署八十七年度偵字
第二二六號），提起上訴，經判決後，由最高法院發回更審，本院判決如左：
      主      文
原判決撤銷。
甲○○無罪。
      事      實
一、公訴意旨略以：被告甲○○係高雄縣林園鄉○○路八十五號「里詮企業股份有限
    公司」（下稱里詮公司）負責人，因生意上資金週轉與友人丙○○素有金錢借貸
    往來。八十三年間，被告甲○○又向丙○○告貸，適丙○○不便，乃轉介由乙○○借款予被告甲○○，被告甲○○並簽發支票或交付第三人所簽發之支票交由乙○○收執。嗣被告甲○○無法清償，乃商請乙○○暫緩提示支票。迄八十五年八
    月底，被告甲○○因已陸續積欠乙○○新台幣（下同）一千五百萬元無法償還，
    乃提議由其提供里詮公司土地及其上之地上物，為乙○○設定一千八百萬元之抵
    押權，且簽發面額一千八百萬元之本票換回前所交付之支票以供擔保，並約定一
    個月內償還欠款。經乙○○同意後，即交付印章、身分證影本予被告甲○○，由
    被告甲○○委託代書辦理抵押權設定登記完畢。屆期被告甲○○仍無法償還貸款
    ，乙○○乃以本票聲請強制執行，以抵押權聲請拍賣抵押物。被告甲○○為逃避
    乙○○之求償，竟意圖使乙○○、丙○○、蔡新德受刑事處分，而於八十五年十
    一月五日以里詮公司法定代理人之名義，向臺灣高雄地方法院檢察署提出告訴，
    偽稱：丙○○對其佯稱金主蔡新德願貸款予里詮公司，但需要設定抵押擔保云云
    ，騙取其提供高雄縣林園鄉○○路八十五號建物及土地等不動產所有權狀等證件
    ，並由被告甲○○簽發一張一千八百萬元之本票交予丙○○、蔡新德收執，擬借
    一千八百萬元，供丙○○辦理抵押權設定登記，詎丙○○等即馬上去辦好抵押權
    設定登記予乙○○，但未將該款項撥付予被告甲○○，並稱根本不要借錢給里
    詮公司，所設定之抵押權是要擔保被告甲○○以前之借款云云，誣指乙○○、丙○○、蔡新德涉有詐欺罪嫌。嗣經臺灣高雄地方法院檢察署檢察官呈請臺灣高等
    法院檢察署核轉臺灣臺東地方法院檢察署偵辦，至八十六年六月十七日，由臺灣
    台東地方法院檢察署檢察官查明真相，以八十五年度偵字第三二五一號為不起訴
    處分，因認被告甲○○涉有刑法第一百六十九條第一項之誣告罪嫌云云。。
二、按犯罪事實應依證據認定之，無證據不得推定其犯罪事實；又不能證明被告犯罪
    者，應諭知無罪之判決，刑事訴訟法第一百五十四條、第三百零一條第一項分別
    定有明文。又誣告罪之成立，以告訴人所訴被訴人之事實必須完全出於虛構為要
    件，若有出於誤會或懷疑有此事實而為申告，以致不能證明其所訴之事實為真實
    ，縱被訴人不負刑責，而告訴人本缺乏誣告之故意，亦難成立誣告罪名；另告訴
    人所訴事實，不能證明其係實在，對於被訴人為不起訴處分確定者，是否構成誣
    告罪，尚應就其有無虛構誣告之故意以為斷，並非當然可以誣告罪相繩，最高法
    院四十四年台上字第八九二號及五十九年台上字第五八一號分別著有判例。
三、訊據上訴人即被告甲○○矢口否認有何誣告犯行，辯稱：我確有向丙○○借款，
    但不曾向乙○○借款。丙○○說要以乙○○名義借我一千五百萬元，並將乙○○
    之印章、身分證交給我去辦理抵押權設定登記。但抵押權設定登記後，丙○○、
    乙○○卻反悔而不借款給我，我要求塗銷登記被拒，才向臺灣高雄地方法院檢察
    署提出告訴，告訴事實均為實在，並未誣告云云。
四、惟查：
 （一）被告甲○○於八十五年十一月五日以里詮公司法定代理人之名義，具狀向臺
       灣高雄地方法院檢察署以：「八十五年八月底，告訴人里詮公司為經營上週
       轉需要，而向丙○○接洽借貸，丙○○對其佯稱金主蔡新德願貸款予里詮公
       司，但需要設定抵押擔保云云，騙取其提供高雄縣林園鄉○○路八十五號建
       物及土地等不動產所有權狀等證件，並由甲○○簽發一張一千八百萬元之本
       票交予丙○○、蔡新德收執，擬借一千八百萬元，供丙○○辦理抵押權設定
       登記，詎丙○○等即馬上去辦好抵押權設定登記予乙○○，但未將該款項
       撥付予甲○○，並稱根本不要借錢給里詮公司，所設定之抵押權是要擔保被
       告甲○○以前之借款云云，告訴人始知受騙」，對乙○○、丙○○、蔡新德
       提起詐欺之告訴，嗣經臺灣高雄地方法院檢察署檢察官呈請臺灣高等法院檢
       察署核轉臺灣臺東地方法院檢察署偵辦，至八十六年六月十七日，由臺灣台
       東地方法院檢察署檢察官以八十五年度偵字第三二五一號為不起訴處分，此
       有上述偵查卷宗影本在卷可證。
 （二）被告甲○○確於八十五年八月間以里詮公司所有坐落高雄縣林園鄉○○○段
       苦苓小段第一一六九、一一六九之二、一一七０、一一七０之二等四筆土
       地，及其上建物，即高雄縣林園鄉○○路八十五號，為乙○○設定一千八百
       萬元之抵押權，並於同年九月三日完成登記，此有土地及建物登記簿謄本附
       卷可證，並為被告甲○○及告訴人乙○○、丙○○所不爭執，自堪認定；告
       訴人丙○○、乙○○雖指訴該抵押權係被告為求換回以前借貸之票據，而主
       動提供抵押物，為乙○○設定抵押權，並非如被告所辯係為新成立債務之擔
       保，惟此為被告甲○○所否認，而告訴人乙○○對借貸予被告甲○○之款項
       ，於偵查中指稱：我從八十四年起陸續借錢給甲○○一千五百萬元，利息二
       分半等語（見臺灣台東地方法院檢察署檢察官八十五年度偵字第三二五一號
       八十六年一月七日訊問筆錄），惟於九十一年八月九日具狀向本院指稱：被
       告舊欠之支票為一千四百七十萬元，再計入抵押期間之利息三十萬元，總計
       一千五百萬元等語，前後所指訴不盡相符，且與告訴人丙○○所指稱：因為
       他（指甲○○）交給我們的票到期了，請我們不要提示，將票據還給他，總
       計金額一千四百七十萬，加上三十萬利息，共一千五百萬元，這一千五百萬
       元中我有六百五十萬元，利息二分半等語（見臺灣台東地方法院檢察署檢察
       官八十五年度偵字第三二五一號八十六年一月七日訊問筆錄），亦不相符，
       其二人又無法提出借款憑證以供核對，故應以被告甲○○所供稱：本件以匯
       昌公司名義向丙○○實際借款僅一千三百九十萬元，加上利息計簽發一千四
       百七十萬一千元之支票交給丙○○等語，並提出借款金額明細表一份為證（
       見九十一年九月二十九日辯護狀），較為可採，則該抵押權額度一千八百萬
       元，顯與係告訴人乙○○、丙○○所稱被告為求換回以前借貸之票據總額一
       千四百七十萬元不符，況證人林鴻姿、盧羿伶、許慶誠於偵查中均證稱：曾
       聽過里詮公司要向乙○○借一千八百萬元，並已設定抵押，但後來聽甲○○
       說未收到該款項等語（見偵查卷第四十三頁），則被告辯稱抵押權設定登記
       後，告訴人乙○○、丙○○未依約借款，尚非無據。
（三）又前述抵押權係於八十五年九月三日登記完畢，被告甲○○即於同年十月七日
      以存證信函致丙○○稱：「本人不疑有詐，速於八月二十九日全部設定抵押證
      件交付給高縣鳳山市黃代書辦理設定抵押權，於九月二日設定完成，並將資料
      交予丙○○，當天晚上並要本人開立里詮公司及本人新台幣一千八百萬元本票
      交予台端，九月三日上午十點約本人在台東假期飯店商議交款方式，由台端乙○○等四人決議將直接撥至里詮公司銀行戶頭，未料乙○○等四人表示沒錢，
      查詢多次，並無是項入帳。」等語（見臺灣高雄地方法院檢察署八十五年度偵
      字第二六一五六號第四十五至四十七頁），而乙○○等人致中國農民銀行之存
      入（委託代收）票據申請書所載最後一次申請撤回之日期亦為八十五年九月五
      日，其餘日期則為八十五年四至八月間不等（見同上卷第三十三頁至三十八頁
      ），均在上述抵押權登記完成日期之前，則被告為乙○○設定抵押權並交付面
      額一千八百萬元之本票，如係為擔保以前之債務並換回前交付之票據，何以未
      於抵押權設定完成同時即收回前所交付之票據，且被告所交付面額一千八百萬
      元之本票，如係為換票而擔保舊欠債務之用，其面額怎會與舊欠債務之本息不
      符，是被告主觀上認告訴人等騙其提供不動產抵押，而提起詐欺之告訴，亦非
      完全出於虛構。
（四）綜上所述，被告甲○○所提前述告訴，並非完全出於虛構，自難認其有誣告之
      犯意，此外復查無其他積極事證足資認定被告有何誣告之犯行，要屬不能證明
      被告犯罪。
五、原審未為詳察，遽為被告甲○○科刑之判決，尚有未合，被告上訴意旨，指摘原
    判決不當，為有理由，自應由本院予以撤銷改判，另為被告甲○○無罪之諭知。
據上論結，應依刑事訴訟法第三百六十九條第一項前段、第三百六十四條、第三百零
一條第一項，判決如主文。
本案經檢察官陳國全到庭執行職務。
中    華    民    國      九十一      年      九      月     十二   日
                              臺灣高等法院高雄分院刑事第七庭
                                  審判長法官  李春昌
                                        法官  莊飛宗
                                        法官  黃憲文
右正本證明與原本無異。
如不服本判決應於收受本判決後十日內向本院提出上訴書狀，其未述上訴理由者，
並得於提起上訴後十日內向本院補提理由書狀（均須按他造當事人之人數附繕本)「
切勿逕送上級法院」。
                  書記官  黃英彥
中    華    民    國      九十一      年      九      月     十三   日
